【裁判字號】    97,重訴,47
【裁判日期】    970515
【裁判案由】    損害賠償
【裁判全文】
臺灣臺中地方法院民事判決              97年度重訴字第47號
原      告  戊○○
            乙○○
被      告  丁○○
訴訟代理人  丙○○
被      告  富泰旅運有限公司
法定代理人  甲○○
訴訟代理人  吳憲明    律師
上列原告因被告丁○○過失致死刑事案件，提起附帶民事訴訟（
96年度交附民字第145號），經刑事庭移送民事庭審理，於民國
97年4月24日言詞辯論終結，本院判決如下：
    主      文
被告應連帶給付原告戊○○新臺幣壹佰陸拾壹萬壹仟伍佰元、原
告乙○○新台幣壹佰陸拾陸萬貳仟壹佰肆拾陸元，及均自民國九
十六年六月六日起至清償日止，按週年利率百分之五計算之利息
。
原告其餘之訴駁回。
訴訟費用由被告連帶負擔十分之四，餘由原告負擔。
本判決原告勝訴部分於原告戊○○以新臺幣伍拾參萬伍仟元、原
告乙○○以新台幣伍拾伍萬元分別供擔保後，得假執行。但被告
如分別以新臺幣壹佰陸拾壹萬壹仟伍佰元、新台幣壹佰陸拾陸萬
貳仟壹佰肆拾陸元，各為原告戊○○、乙○○預供擔保後，得免
為假執行。
原告其餘假執行之聲請駁回。
    事實及理由
一、程序事項之說明：
    被告丁○○未於最後言詞辯論期日到場，核無民事訴訟法第
    386條各款所列情形，應依原告之聲請，由其一造辯論而為
    判決。
二、兩造之主張：
  (一)原告起訴主張：
    1.被告丁○○為駕駛營業大客車之司機，且為被告富泰旅運
      有限公司之受僱人，其於95年11月17日下午5時50分前之
      某時，駕駛被告富泰公司所有車牌號碼278-GG號營業大客
      車，沿臺中市○○路外側快車道由東往西方向行駛，於95
      年11月17日下午5時50分許，行經精武路與進德路交岔路
      口，本應注意車前狀況、行車時速度不得超過50公里及遵
      守燈光號誌之指揮，而依當時情形，又無不能注意之情事
      ，竟疏於注意及此，以時速55公里至60公里之速度，於精
      武路車道燈光號誌由紅燈轉換成綠燈之前，冒然超速闖越
      該路口，適原告之女即被害人蔣雯婷騎乘車牌號碼VG7-69
      6號機車沿進德路由南往北方向行經該處路口欲左轉精武
      路時，與被告丁○○所駕駛上開營業大客車左前車頭發生
      擦撞，致被害人蔣雯婷人、車倒地，頭部遭該大客車左後
      輪輾壓，當場死亡，因致原告受有損害如下：
      (1)殯葬費新台幣（下同）561,500元：被害人蔣雯婷死亡
        後，原告戊○○支出必要之殯葬費561,500元。
      (2)扶養費：依行政院主計處統計平均國民生活支出水準每
        人每月約15,000元，而國民平均壽命男性至少70歲、女
        性至少75歲，原告戊○○為41年2月20日生，平均餘命
        尚有15年，得請求受扶養之金額為2,700,000元（計算
        式：15,000元×12×15＝2,700,000元），惟原告戊○○僅請求其中之1,900,000元；原告乙○○為42年9月16
        日生，平均餘命尚有19年，得請求受扶養之金額為3,42
        0,000元（計算式：15,000元×12×19＝3,420,000元）
        ；惟原告乙○○僅請求其中2,620,000元。
      (3)精神慰撫金：因被告丁○○之過失行為致原告之女即被
        害人蔣雯婷死亡，而被害人蔣雯婷為77年3月15日生，
        原告辛若養育近20年，正值愛女通過護士考試及格，取
        得執照，又通過普考資格，正值青春年華之際，原告原
        期則愛女能在邁向人生光明、美麗願景，共享天倫，豈
        料突遭巨變，喪女之痛猶如刀割，誠非筆墨形容，請依
        兩造之身分地位、經濟能力等情狀，請求被告賠償原告
        各神精慰撫金2,000,000元。
    2.原告2人已向強制汽車責任保險公司領取1,500,000元之強
      制汽車責任保險理賠給付，同意分別自其得向被告請求之
      賠償中各扣除750,000元。又被告富泰公司為被告丁○○
      之僱用人，應與被告丁○○連帶負損害賠償責任。爰依民
      法第184條第1項、第192條、第194條、第188條第1項侵權
      行為之法律關係，請求被告連帶賠償原告等所受損害等語
      ，並聲明：
      (1)被告應連帶給付原告戊○○4,461,500元，及自起訴狀
        繕本最後送達被告翌日即96年6月6日起至清償日止，按
        年息5%計算之利息。
      (2)被告應連帶給付原告乙○○4,600,000元，及自起訴狀
        繕本最後送達被告翌日即96年6月6日起至清償日止，按
        年息5%計算之利息。
      (3)原告願供擔保，請准宣告假執行。
  (二)被告丁○○未於最後言詞辯論期日到場，惟據其於前言詞辯
    期陳述略以：對於事實部份及原告請求喪葬費部分不爭執，
    惟被告丁○○無法全部賠償原告所請求之金額，願意給付原
    告等300,000元等語資為抗辯。並聲明：
    1.請求駁回原告之訴及假執行之聲請。
    2.如受不利判決，願供擔保免為假執行。
  (三)被告富泰公司則以：對於刑事判決結果及原告請求喪葬費部
    分不爭執。本件事故經過二次鑑定，保險公司僅願意理賠3,
    000,000元，被告富泰公司願再給付原告200,000元等語資為
    抗辯。並聲明：
    1.請求駁回原告之訴及假執行之聲請。
    2.如受不利判決，願供擔保免為假執行。
三、下列事實為兩造所不爭執，並有本院96年度交訴字第130號
    刑事判決、原告提出之殯葬費收據、全戶戶籍謄本等為證，
    自堪信為真實，本院採為判決之基礎。
  (一)被告丁○○駕駛營業大客車之司機，為被告富泰旅運有限公
    司之受僱人，如被告丁○○就本件損害賠償事件應負損害賠
    償責任，被告富泰旅運有限公司應與被告丁○○負連帶賠償
    之責。
  (二)被告丁○○於95年11月17日下午5時50分前之某時，駕駛被
    告富泰公司所有車牌號碼278-GG號營業大客車，沿臺中市○○路外側快車道由東往西方向行駛，於95年11月17日下午5
    時50分許，行經精武路與進德路交岔路口，本應注意車前狀
    況、行車時速度不得超過50公里及遵守燈光號誌之指揮，而
    依當時情形，又無不能注意之情事，竟疏於注意及此，以時
    速55公里至60公里之速度，於精武路車道燈光號誌由紅燈轉
    換成綠燈之前，冒然超速闖越該路口，適被害人蔣雯婷騎乘
    車牌號碼VG7-696號機車沿進德路由南往北方向行經該處路
    口欲左轉精武路時，被告丁○○所駕駛上開營業大客車左前
    車頭與被害人蔣雯婷所騎乘之機車右側發生擦撞，致被害人
    蔣雯婷人、車倒地，頭部遭該大客車左後輪輾壓，當場死亡
    。
  (三)被告丁○○因本件系爭與被害人蔣雯婷之交通事故，因而致
    被害人蔣雯婷發生死亡之結果，刑事部分業經臺灣臺中地方
    法院於96年12月14日以96年度交訴字第130號刑事判決處以
    因從事業務之人，並業務上之過失致人於死，處有期徒刑1
    年4月，減為有期徒刑8月。
  (四)原告戊○○係被害人蔣雯婷之父，為民國41年2月20日生。
    原告乙○○係被害人蔣雯婷之母，為民國43年9月16日生。
    原告2人育有被害人蔣雯婷及訴外人蔣柏蒼、蔣仁祥等子女
    共3人。
  (五)原告戊○○因本件系爭交通事故致被害人蔣雯婷發生死亡之
    結果，支出殯葬費561,500元。
  (六)原告2人已向強制汽車責任保險公司領取1,500,000元之強制
    汽車責任保險理賠給付，同意分別自其得向被告請求之賠償
    中各扣除750,000元。
  (七)原告戊○○為商專畢業，業於92年間退休，目前並無工作，
    依賴退休金生活，經濟情況小康。原告乙○○為國中畢業，
    家管、目前無工作亦無收入，經濟情況小康。被告丁○○為
    高中畢業，現擔任機器械公司之裝配員，月薪約2萬餘元，
    名下僅有機車一輛，無其他財產。被告富泰旅運有限公司之
    資本額為30,000,000元，經營旅遊運輸業務，財產有22部汽
    車，年營業額約。
四、本件訴訟之爭點：
    原告請求被告應連帶賠償原告殯葬費、扶養費及精神慰撫金
    等，是否有理由？數額以多少為適當？
五、得心證之理由：
  (一)原告主張告丁○○為受僱被告富泰公司而駕駛營業大客車之
    司機，於95年11月17日下午5時50分前之某時，駕駛被告富
    泰公司所有車牌號碼278-GG號營業大客車，沿臺中市○○路
    外側快車道由東往西方向行駛，於95年11月17日下午5時50
    分許，行經精武路與進德路交岔路口，本應注意車前狀況、
    行車時速度不得超過50公里及遵守燈光號誌之指揮，而依當
    時情形，又無不能注意之情事，竟疏於注意及此，以時速55
    公里至60公里之速度，於精武路車道燈光號誌由紅燈轉換成
    綠燈之前，冒然超速闖越該路口，適原告之女即被害人蔣雯
    婷騎乘車牌號碼VG7-696號機車沿進德路由南往北方向行經
    該處路口欲左轉精武路時，與被告丁○○所駕駛上開營業大
    客車左前車頭發生擦撞，致被害人蔣雯婷人、車倒地，頭部
    遭該大客車左後輪輾壓，當場死亡等事實，為被告所不爭執
    。而被告丁○○因系爭交通事故造成被害人蔣雯婷死亡之結
    果，刑事部分業經本院於96年12月14日以96年度交訴字第13
    0號刑事判決處以因從事業務之人，並業務上之過失致人於
    死，處有期徒刑1年4月，減為有期徒刑8月，有本院96年度
    交訴字第130號刑事案卷及該案判決在卷可查，經本院調查
    證據之結果，可信原告此部分主張為真實。按行車速度，依
    速限標誌或標線之規定。汽車行駛時，駕駛人應注意車前狀
    況，並隨時採取必要之安全措施。汽車行駛至交岔路口，其
    行進、轉彎，應遵守燈光號誌或交通指揮人員之指揮，遇有
    交通指揮人員指揮與燈光號誌並用時，以交通指揮人員之指
    揮為準。道路交通安全規則第93條第1項、第94條第3項、第
    102條第1項第1款分別定有明文；被告丁○○駕駛營業大客
    車本應注意上揭規定，而依當時情形並無不能注意之情事，
    竟疏未注意致肇事，自有過失，且因而致被害人蔣雯婷死亡
    之結果，為有相當因果關係。
  (二)按因故意或過失，不法侵害他人之權利者，負損害賠償責任
    。違反保護他人之法律，致生損害於他人者，負賠償責任。
    汽車、機車或其他非依軌道行駛之動力車輛，在使用中加損
    害於他人者，駕駛人應賠償因此所生之損害。不法侵害他人
    致死者，對於支出醫療及增加生活上需要之費用或殯葬費之
    人，亦應負損害賠償責任。被害人對於第三人負有法定扶養
    義務者，加害人對於該第三人亦應負損害賠償責任。不法侵
    害他人致死者，被害人之父母、子女及配偶，雖非財產上之
    損害，亦得請求賠償相當之金額。受僱人因執行職務，不法
    侵害他人之權利者，由僱用人與行為人連帶負損害賠償責任
    。民法第184第1項前段、第2項、第191條之2前段、第192條
    第1項、第2項、第194條、第188條第1項分別定有明文。本
    件被告丁○○駕駛營業大客車，過失肇事，致發生被害人蔣
    雯婷死亡之結果，則被告丁○○自係因過失不法侵害被害人
    蔣雯婷生命，致原告發生損害，且該損害與被告丁○○之過
    失行為間，有相當之因果關係，又被告富泰公司為被告丁○○之僱用人，揆諸前揭法律規定，被告富泰公司自應連帶負
    賠償責任。是原告基於侵權行為之法律關係，請求被告連帶
    賠償殯葬費用、扶養費、慰撫金等，自屬有據。茲就原告主
    張之各項請求，是否應予准許，分述如下：
    1.殯葬費用部分：原告戊○○主張被害人蔣雯婷死亡後，應
      支付之殯葬費用為561,500元，此為兩造所不爭執，是原
      告戊○○請求被告賠償殯葬費用561,500元，應屬有據。
    2.扶養費部分：
      (1)按直系血親相互間互負扶養義務；夫妻互負扶養之義務
        ，其負扶養義務之順序與直系血親卑親屬同，其受扶養
        權利之順序與直系血親尊親屬同。負扶養義務者有數人
        而其親等同一時，應各依其經濟能力，分擔義務，民法
        第1114條第1款、第1116條之1、第1115條第3項分別有
        明文規定。而依民法第1117條第2項規定，直系尊親屬
        受扶養之權利，雖不以無謀生能力為必要，但仍須以不
        能維持生活者為限，始得請求加害人賠償。
      (2)經查，原告戊○○、乙○○分係被害人蔣雯婷之父、母
        ，是其對原告2人固有法定扶養義務。而原告乙○○係
        國中畢業，平日為家管，無工作亦無收入，平常係受原
        告戊○○之扶養，業據原告乙○○陳述明確，且為被告
        所不爭執，堪認其有不能維持生活之情形，是原告乙○○請求被告給付扶養費，尚無不合，應予准許。惟查原
        告戊○○則為商專畢業，業於92年間退休，目前雖無工
        作，然可依賴退休金生活，經濟情況小康，且被害人蔣
        雯婷原即係由原告戊○○扶養，另包括原告乙○○及其
        二名子女即訴外人蔣柏蒼、蔣仁祥現均仍受原告戊○○
        之扶養，業據原告戊○○於本院言詞辯論時陳述明確；
        另查原告戊○○名下尚有房屋3筆、土地5筆之不動產及
        汽車1部、投資等合計4百餘萬元之財產總額，有本院依
        職權調取之稅務電子閘門財產調件明細表在卷可查，足
        認原告戊○○有相當之資產，且其既尚能扶養原告乙○○及其子女，是其現雖已退休而無工作，然並無不能以
        自己財產維持生活之情形，其請求被告給付扶養費，依
        前揭規定，於法尚有未合，不應准許。
      (3)原告乙○○為被害人蔣雯婷之母，得請求被告給付扶養
        費，已如前述；又原告戊○○為原告乙○○之配偶，依
        民法第1116條之1規定，原告戊○○對原告乙○○亦應
        負扶養義務；且原告乙○○除被害人蔣雯婷外，尚有子
        女即訴外人蔣柏蒼、蔣仁祥2人，且渠等皆已成年，自
        對原告乙○○亦負有扶養義務，亦有原告乙○○提出之
        戶籍謄本可查；而其扶養義務之順序均與原告戊○○、
        被害人蔣雯婷均相同，故被害人蔣雯婷對原告乙○○應
        負之扶養義務應為4分之1。
      (4)再扶養之程度，應按受扶養權利者之需要，與負扶養義
        務者之經濟能力及身分定之，民法第1119條定有明文。
        查原告乙○○為42年9月16日生，於被害人蔣雯婷在95
        年11月17日死亡時，年齡為足53歲，依95年臺灣省簡易
        生命表，尚有30.26年之平均餘命，原告乙○○僅主張
        其中19年之扶養費用，自屬適當。另參照行政院主計處
        所發布95年臺灣地區平均每人月消費支出為17,425元、
        宜蘭縣地區每人每月平均消費支出為15,956元，惟原告
        乙○○主張請求扶養費之計算僅以每月15,000元計算，
        已低於臺灣地區或宜蘭縣地區每人每月平均消費支出，
        本院認並無不當，尚屬可採。經以年別單利5%複式霍夫
        曼式係數計算，扶養費總額計為612,146元【年別5%複
        式霍夫曼計算法（第一年不扣除中間利息），其計算式
        為：[15,000×12×13.00000000（此為應受扶養19年之
        霍夫曼係數）]除以4（被害人蔣雯婷應負扶養義務比例
        為4分之1）＝612146（小數點以下四捨五入）】，是原
        告乙○○依其主張扶養年限及扶養費數額之計算基準，
        可請求被告賠償之扶養費用為612,146元。原告乙○○
        主張請求扶養費用2,620,000元，其中在612,146元之範
        圍內為有理由，逾此部分，即無依據，應予駁回。
    3.非財產上損害賠償：人之生命無法以金錢價值衡量，是慰
      撫金數額之酌定，自應斟酌加害行為、兩造之身分、地位
      、家庭經濟能力，暨原告所受痛苦之程度等一切情狀。又
      受僱人因執行職務，不法侵害他人之身體、健康，被害人
      受有非財產上之損害，而依民法第195條第1項、第188條
      第1項規定，請求受僱人及其僱用人連帶賠償相當之慰撫
      金時，法院對於慰撫金之量定，應斟酌該受僱人及其僱用
      人，暨被害人之身分、地位及經濟狀況等關係定之。查被
      害人蔣雯婷為77年3月15日生，於本件車禍發生時僅為18
      歲，青春年華正茂，因被告丁○○之駕駛營業大客車不慎
      而致生死亡之結果，致原告遽遭喪女之痛，渠等精神上自
      受有極大之痛苦，被告自應負非財產上之損害賠償之責任
      。本院審酌原告戊○○為商專畢業，已於92年間退休，目
      前並無工作，依賴退休金生活，經濟情況小康。原告乙○○為國中畢業，家管、目前無工作亦無收入。及原告戊○○名下有房屋3筆、土地5筆之不動產及汽車1部、投資等
      合計4百餘萬元之財產總額。原告乙○○名下則有田賦2筆
      ；被告丁○○教育程度為高中畢業，現任職於精鍛機械公
      司，月薪約為2萬餘元，名下無田賦等財產；被告富泰公
      司為從遊覽車客運業務，資本額為30,000,000元、95年度
      營業額約有1千2百餘萬元、資產總額為30,886,916元、名
      下並有汽車22部等情，分有本院依職權調取之稅務電子閘
      門財產調件明細表、被告富泰公司公司基本資料查詢及被
      告富泰公司提出之95年度營利事業所得稅結算申報書、資
      產負債表等在卷可稽。以及被告丁○○於本件事故之發生
      ，有行車速度未依速限標誌之規定、未注意車前狀況及未
      遵守燈光號誌等過失，其過失之程度嚴重，而被害人蔣雯
      婷就本件事故之發生應無肇事因素；並兩造身分、地位、
      經濟能力之一切情狀，認原告各請求被告賠償精神慰撫金
      2,000,000元，均尚屬過高，應均核減為1,800,000元始為
      相當，故原告戊○○、乙○○分別於此範圍內之慰撫金請
      求，尚屬適當，應予准許；逾此範圍之請求，即不相當，
      不應准許。
    4.基上所述，本件被告應負賠償之金額其中原告戊○○部分
      為2,361,500元（計算式：561,500＋1,800,000＝2,361,5
      00）；原告乙○○部分為2,412,146元（計算式：612,146
      ＋1,800,000＝2,412,146）。
  (三)又按強制汽車責任保險法第32條規定保險人依本法規定所為
    之保險給付，視為被保險人損害賠償金額之一部分，被保險
    人受賠償請求時得扣除之，係以保險人已給付保險金為前提
    。本件原告戊○○、乙○○已自強制汽車責任保險公司領取
    1,500,000元之強制汽車責任保險理賠給付，同意分別自其
    得向被告請求之賠償中各扣除750,000元，並為兩造所不爭
    執，原告於向被告請求賠償時，自應予扣除。經予扣除後，
    原告戊○○得請求被告賠償之金額應為1,611,500元（計算
    式：2,361,500－750,000＝1,611,500）；原告乙○○得請
    求被告賠償之金額應為1,662,146元（計算式：2,412,146－
    750,000＝1,662,146）。
  (四)給付有確定期限者，債務人自期限屆滿時起，負遲延責任。
    給付無確定期限者，債務人於債權人得請求給付時，經其催
    告而未為給付，自受催告時起，負遲延責任。其經債權人起
    訴而送達訴狀，或依督促程序送達支付命令，或為其他相類
    之行為者，與催告有同一之效力。民法第229條第1項、第2
    項定有明文。又遲延之債務，以支付金錢為標的者，債權人
    得請求依法定利率計算之遲延利息。但約定利率較高者，仍
    從其約定利率。應付利息之債務，其利率未經約定，亦無法
    律可據者，週年利率為百分之五，民法第233條第1項、第20
    3條亦有明文。本件原告對被告之侵權行為債權，核屬無確
    定期限之給付，既經原告起訴而分於96年5月29日送達訴狀
    予被告丁○○，於96年6月5日送達訴狀予被告富泰公司，有
    被告丁○○於起訴狀上簽收之紀錄及送達證書可憑，被告迄
    未給付，當應負遲延責任。是原告請求自刑事附帶民事起訴
    狀繕本最後送達被告翌日即96年6月6日起，按週年利率5%計
    算之法定遲延利息，核無不合。
  (五)綜上所述，原告2人依侵權行為之法律關係，請求被告連帶
    賠償，其中原告戊○○請求被告連帶給付1,611,500元，原
    告乙○○請求被告連帶給付1,662,146元，及均自96年6月6
    日起至清償日止，按週年利率5%計算之利息，為有理由，應
    予准許。逾此部分之請求，均為無理由，應予駁回。
  (六)兩造分別陳明願供擔保聲請宣告假執行或免為假執行，關於
    原告勝訴部分，經核均無不合，爰各酌定相當擔保金額宣告
    之。原告其餘假執行之聲請，因訴之駁回而失所依附，應併
    予駁回。
六、本件事證已臻明確，兩造其餘攻擊防禦方法及所舉證據，經
    審酌結果，與本件判決結論均無影響，爰不一一論述，附此
    敘明。
七、據上論結，本件原告之訴為一部有理由，一部無理由，依民
    事訴訟法第385條第1項前段、第79條、第85條第1項、第2項
    、第390條第2項、第392條第2項，判決如主文。
中    華    民    國    97    年    5     月    15    日
                  民事第三庭    法  官  林源森
以上正本係照原本作成。
如對本判決上訴，須於判決送達後20日內向本院提出上訴狀（須
附繕本）。
中    華    民    國    97    年    5     月    15    日
                                書記官  黃士益


司法院資訊處製作；財團法人民間司法改革基金會備份。
